【裁判字號】    89,台上,7072
【裁判日期】    891123
【裁判案由】    貪污
【裁判全文】
最高法院刑事判決                              八十九年度台上字第七○七二號
    上訴人  台灣高等法院台南分院檢察署檢察官
    被  告  甲○○
右上訴人因被告貪污案件，不服台灣高等法院台南分院中華民國八十九年五月二十九
日第二審判決（八十八年度上訴字第一四三○號，起訴案號：台灣嘉義地方法院檢察
署八十六年度偵字第六六○四號），提起上訴，本院判決如左：
    主  文
原判決撤銷，發回台灣高等法院台南分院。
    理  由
本件原判決維持第一審諭知被告甲○○無罪之判決，駁回檢察官在第二審之上訴。固
非無見。
惟查：一、審理事實之法院，對於案內與論罪科刑、罪名成立與否有關之一切證據，
除認為不必要者外，均應詳為調查，然後基於調查所得之心證以為判斷之基礎；苟與
待證事實有重要關係，在客觀上認為應行調查之證據，又非不易調查或不能調查，而
未依法加以調查，率予判決者，即有刑事訴訟法第三百七十九條第十款規定所稱應於
審判期日調查之證據未予調查之違法。依「機關營繕工程及購置定製變賣財物稽察條
例」第六條規定「各機關營繕工程……；其在一定金額百分之十以下者，得由該機關
首長授權經辦單位，取具二家以上估價單，進行比價或議價辦理之」；又嘉義縣政府
訂頒於民國八十年八月一日起實施之「嘉義縣政府暨所屬各機關學校辦理營繕工程購
置定製變賣財物作業程序標準表」規定，營繕工程金額在新台幣（下同）二十萬元以
上未達二百萬元者，係「授權由主辦單位自行依規定程序切實取具三家以上殷實廠商
估價單，逕行比價」（見第一審卷第十七、一五九頁）。而據證人即政志營造有限公
司（下稱政志公司）負責人郭政麟於法務部調查局嘉義縣調查站供稱：本件工程，政
志公司實際未參與比價，係由龔良榮以政志公司名義參與比價，政志公司係甲級營造
廠，在雲林台西地區承包西濱快速道路工程，不可能去承包該小型工程，另英吉營造
有限公司（下稱英吉公司）對外業務都由龔良榮負責處理，故其將領取之二份工程標
單均交由龔良榮自行決定處理等語；證人即安保營造有限公司（下稱安保公司）負責
人黃聰明於上開調查站亦供稱：龔良榮於八十五年元月間向伊表示，中埔鄉公所有指
定一件工程給其承作，因其無營造公司，希望將安保公司之牌照借其使用，以完成比
價手續，順利承包，伊基於地緣及朋友之情誼而予應允，嗣龔某即持繕畢之工程標單
、估價單、切結書等資料至伊公司加蓋公司印章及伊本人之印章，以便其辦理工程比
價云云；另沈清海亦供稱：「社口村道路排水改善工程」經費係龔良榮向鄉長即被告
爭得，龔某於八十五年一月下旬向伊提及被告已同意將該工程交其承作，要求伊通知
英吉、安保、政志三家廠商前來領取標單，被告並在伊承辦之簽文上批示由上開三家
廠商辦理比價，八十五年二月五日辦理之工程比價，僅為符合法定程序而已云云；周
早立並供稱「鄉長指定由英吉、安保、政志三家廠商比價，就明顯是由龔良榮承包，
……比價祇是為完成發包的法定程序」（見第六三二九號影印偵查卷第五、六、十一
、三十四、三十七、三十八頁）；如果無訛，被告批示以英吉、安保、政志三家廠商
比價，似實際僅指定由龔良榮一人參與比價，未給予其他廠商參與比價之機會，而與
上開「嘉義縣政府暨所屬各機關學校辦理營繕工程購置定製變賣財物作業程序標準表
」中所規定應「切實取具三家以上殷實廠商估價單，逕行比價」，未盡符合。被告之
此等行為，能否謂無圖利龔良榮之故意？尚非全無研酌之餘地；此與認定被告應否成
立圖利等犯罪，至有關係，自應詳為調查審認。原審未細心勾稽慎斷，遽於判決理由
第四項之（二）謂被告指定上開三家營造廠商進行比價，乃屬其行政裁量權範圍，並
無不當云云，自嫌速斷。二、檢察官起訴書指訴被告「使龔良榮得以未經公平切實之
比價程序，以高於市面一般行情之工程合約價格承作前述工程，並經建設課技士許石
明、黃文宏於八十五年三月一日完成驗收手續後，於同年五月八日核付工程款，使龔
良榮獲取超額利益十六萬五千五百四十八元以上」等情，第一審審理期間曾函請台灣
省土木技師公會鑑定系爭工程之合理造價，經其估價鑑定結果，該工程於八十五年間
之合理造價為八十九萬二千八百元，有該公會出具之書面鑑定報告書可稽（隨卷外放
），該估價總額仍低於龔良榮以英吉公司名義參與比價之九十五萬元價額；則被告是
否有公訴人所指使龔良榮獲取高於市面一般行情之超額利益之情形，關乎其被訴圖利
犯行成否之認定，非無究明之必要。原審就此未於判決理由內予以論敘明白，亦嫌理
由欠備。以上諸端，或為檢察官上訴意旨所指摘，或為本院得依職權調查之事項，應
認原判決有撤銷發回之原因。
據上論結，應依刑事訴訟法第三百九十七條、第四百零一條，判決如主文。
中      華      民      國    八十九    年     十一     月    二十三    日
                              最高法院刑事第九庭
                                  審判長法官  曾  有  田
                                        法官  陳  宗  鎮
                                        法官  劉  介  民
                                        法官  魏  新  和
                                        法官  孫  增  同
      右正本證明與原本無異
                                              書  記  官
中      華      民      國    八十九    年     十一     月     三十     日


司法院資訊處製作；財團法人民間司法改革基金會備份。
